【裁判字號】    98,台上,3663
【裁判日期】    980625
【裁判案由】    違反毒品危害防制條例
【裁判全文】
最高法院刑事判決            九十八年度台上字第三六六三號
上  訴  人  台灣高等法院檢察署檢察官
上  訴  人
即  被  告  甲○○
選任辯護人  高素真律師
上  訴  人
即  被  告  乙○○
選任辯護人  張衛航律師
上列上訴人等因被告等違反毒品危害防制條例案件，不服台灣高
等法院中華民國九十八年四月二日第二審判決（九十七年度上訴
字第三七七八號，起訴案號：台灣板橋地方法院檢察署九十五年
度偵字第二四三六八號），提起上訴，本院判決如下：
    主  文
原判決關於甲○○、乙○○共同販賣第二級毒品罪部分撤銷，發
回台灣高等法院。
其他上訴駁回。
    理  由
一、撤銷發回部分：
本件原判決認定上訴人即被告甲○○、乙○○有如其事實欄所載
販賣第二級毒品之犯行，而撤銷第一審關於該部分之科刑判決，
改判仍論處甲○○、乙○○共同販賣第二級毒品（乙○○為累犯
）罪刑，固非無見。
惟查：(一)、通訊監察之錄音、錄影，其所錄取之聲音或畫面，既
係憑機械力拍錄，未經人為操控，該錄音、錄影經依刑事訴訟法
第一百六十五條之一第二項規定之調查程序後，自有證據能力。
至通訊監察之監聽譯文如係被告以外之人之司法警察（官）監聽
人員，於審判外將監聽所得資料以現譯方式整理後予以記錄而得
，則本質上屬於被告以外之人於審判外之書面陳述，為傳聞證據
，依刑事訴訟法第一百五十九條第一項規定，除法律有規定者外
，不得作為證據。故如欲採被告以外之人於審判外之書面陳述為
證據時，必須符合法律所規定之例外情形，方得認其審判外之書
面陳述有證據能力，並須於判決中具體扼要說明其符合傳聞證據
例外之情況及心證理由，否則即有違證據法則及判決不備理由之
違誤。本件被告甲○○、乙○○及其等之選任辯護人於原審已陳
明卷附民國九十五年八月十八日前之通訊監察譯文無證據能力（
見原審卷第八三頁背面、第八五頁背面）。似已爭執該項通訊監
察譯文之證據能力。原判決認定卷附通訊監察譯文，係警方依據
台灣士林地方法院檢察署檢察官所核發之通訊監察書，於核准通
訊監察期間內，對於甲○○所使用之0000000000號行
動電話進行通訊監察所得之錄音內容轉譯為文字，其採證程序本
屬合法，該譯文應有證據能力（見原判決第二頁一(一)）；然未敘
明該通訊監察譯文，是否符合傳聞證據例外之情形，即逕認定因
係合法通訊監察所得之轉譯文字即有證據能力，併採為論處被告
等犯罪之基礎（見原判決第三頁倒數第九行以下至第五頁），除
有判決理由不備之違法，亦與證據法則相違。(二)、毒品危害防制
條例第十九條第一項固規定「犯第四條至第九條、第十二條、第
十三條或第十四條第一項、第二項之罪者，其供犯罪所用或因犯
罪所得之財物，均沒收之，如全部或一部不能沒收時，追徵其價
額或以其財產抵償之」。但共同正犯之犯罪所得為現款時，因係
合併計算，且於全部或一部不能沒收時，以其財產抵償之，為避
免執行時發生重複沒收、抵償之情形，故各共同正犯間係採連帶
沒收主義，於裁判時應諭知連帶沒收，不得就全體共同正犯之總
所得，對各該共同正犯分別重複諭知沒收。原判決認定甲○○與
乙○○於九十五年八月四日，販賣第二級毒品甲基安非他命予李
文豪部分為共同正犯，但就販賣所得之新台幣（下同）一萬三千
五百元，未諭知連帶沒收，而分別重複諭知沒收，自有適用法則
不當之違誤。(三)、依前揭之記載，被告等係於九十五年八月四日
販賣一萬三千五百元之毒品予李文豪；理由內併說明扣案之現款
三萬八千四百元，僅其中一萬三千五百元係被告等販賣毒品予李
文豪所得之款項，依毒品危害防制條例第十九條第一項之規定宣
告沒收（見原判決第十頁倒數第六行以下）。惟依卷附搜索扣押
筆錄之記載，本案警方係於九十五年十月十八日晚間查獲上揭款
項（見偵查卷第二二至二五頁），與原判決認定之犯罪時間已相
隔二月餘，原判決未說明何以查扣款項中之一萬三千五百元係前
揭販賣毒品予李文豪所得款項之依據，理由亦有不備。以上或為
上訴人等上訴意旨所指摘，或屬本院得依職權調查之事項，應認
原判決關於該部分有撤銷發回更審之原因。
二、駁回部分：
按刑事訴訟法第三百七十七條規定，上訴於第三審法院，非以判
決違背法令為理由，不得為之。是提起第三審上訴，應以原判決
違背法令為理由，係屬法定要件。如果上訴理由書狀並未依據卷
內訴訟資料，具體指摘原判決不適用何種法則或如何適用不當，
或所指摘原判決違法情事，顯與法律規定得為第三審上訴理由之
違法情形，不相適合時，均應認其上訴為不合法律上之程式，予
以駁回。本件原判決以公訴意旨略稱：被告甲○○、乙○○基於
販賣第二級毒品甲基安非他命之犯意聯絡，以甲○○使用之前載
行動電話為對外聯絡工具，於九十五年八月五日及同年月九日販
賣價值二千元及五千元之甲基安非他命予彭渼琪施用。因認被告
等此部分涉犯毒品危害防制條例第四條第二項之販賣第二級毒品
二罪云云。經審理結果，認不能證明被告等犯罪，而撤銷第一審
該部分之科刑判決，改判諭知被告等無罪，已詳敘其取捨證據之
結果及無從為有罪判決之心證理由。從形式上觀察，無足以影響
判決結果之違法情形存在。檢察官上訴意旨略謂：(一)、原審未調
查與甲○○聯絡甲基安非他命事宜之男子是否係證人彭渼琪之男
友、通訊監察時有否因音質不清致誤認為男子聲音等事項，即逕
為被告等有利之認定，有證據調查未盡之違法。(二)、依原判決附
表三所載各通訊監察內容，已足認定被告甲○○與該不詳男子間
就毒品交易已為合意，原判決認未達著手階段，有違經驗及論理
法則，併有理由不備之違法。(三)、原判決理由引據卷附遠傳手機
號碼查詢客戶資料，以「0000000000」號行動電話持
用人乃「呂紹勤」（見偵查卷第一０三頁），非通訊監察譯文所
指之「渼琪」，而為被告等有利之認定。然稽之該偵查卷頁並無
該項證據資料，原判決有認定事實不依卷證資料之違法等語。惟
查：(一)、認定犯罪事實所憑之證據，無論直接或間接證據，其為
訴訟上之證明，須於通常一般之人均不致有所懷疑，而得確信其
為真實之程度者，始得據為有罪之認定，倘其證明尚未達到此一
程度，而有合理之懷疑存在時，事實審法院復已就其心證上理由
予以闡述，敘明其如何無從為有罪之確信，因而為無罪之判決，
尚不得任意指為違法。本件公訴意旨認被告等有所載販賣毒品予
彭渼琪之犯行，係以卷附通訊監察譯文為其主要論據。然被告等
否認該犯行，原判決已詳細敘明就其調查證據之結果，該項通訊
監察譯文乃某不詳姓名之男子與甲○○間之通聯，其內容無足認
定確有毒品交易之實情，併與證人彭渼琪否認甲○○有販賣毒品
予其等旨之證詞不相符合，難以採證；再斟酌卷附遠傳手機號碼
查詢客戶資料所載行動電話之持用人亦非彭渼琪，且僅「九十五
年八月十三日」有甲○○之通聯紀錄等證據資料，參互勾稽判斷
，均無從為被告等該部分有罪確信之心證理由稽詳，所為說明，
從形式上觀察，無悖於經驗與論理法則，自屬原審取捨證據與自
由判斷證據證明力之適法職權行使，尚難漫指為違法。至原判決
將上訴意旨(三)指摘證據資料所在之偵查卷「第一一三頁」誤植為
「第一０三頁），於判決結果不生影響，要非適法之第三審上訴
理由。(二)、依據卷附原審筆錄之記載，檢察官於原審辯論終結前
，均未請求調查關於與甲○○通聯之不詳姓名男子與證人彭渼琪
間、或該通訊監察通話品質等，有如何待調查之事項（見原審卷
第八三頁背面、第一六一頁以下）；審判長於審判期日調查證據
完畢前訊問「有何證據請求調查或陳述？」，檢察官亦答稱「無
」，有審判筆錄載明足稽（同上卷第一六六頁背面）。檢察官於
法律審之本院始執此指摘原審未予調查，自非依據卷內資料執為
指摘之適法上訴第三審理由。此外，檢察官上訴意旨，對於原判
決究竟如何違背法令，非依卷內資料為具體指摘，徒憑己見，對
於原判決已詳為論斷之事項，再為事實之爭辯，並對原審採證認
事之職權行使，任意指摘，難謂已符合首揭法定上訴要件，應認
其該部分之上訴不合法律上之程式，予以駁回。
據上論結，應依刑事訴訟法第三百九十五條前段、第三百九十七
條、第四百零一條，判決如主文。
中    華    民    國  九十八  年    六    月  二十五  日
                      最高法院刑事第十一庭
                          審判長法官  石  木  欽
                                法官  洪  佳  濱
                                法官  韓  金  秀
                                法官  呂  丹  玉
                                法官  段  景  榕
      本件正本證明與原本無異
                                      書  記  官
中    華    民    國  九十八  年    七    月    一    日
                                                      Ｅ


司法院資訊處製作；財團法人民間司法改革基金會備份。
